【裁判字號】    99,台上,8183
【裁判日期】    991230
【裁判案由】    肇事逃逸
【裁判全文】
最高法院刑事判決            九十九年度台上字第八一八三號
上  訴  人  台灣高等法院台中分院檢察署檢察官
被      告  余新富
上列上訴人因被告肇事逃逸案件，不服台灣高等法院台中分院中
華民國九十九年十一月四日第二審更審判決（九十九年度交上更
(二)字第一五九號，起訴案號：台灣台中地方法院檢察署九十三年
度偵字第一二一四號），提起上訴，本院判決如下：
    主  文
原判決撤銷，發回台灣高等法院台中分院。
    理  由
本件原判決以公訴意旨略稱：被告余新富為巨業交通股份有限公
司大客車司機，於民國九十二年十二月二十五日上午十時十分許
，駕駛該公司大客車搭載乘客行經台中縣龍井鄉○○路二八六號
前之慢車道時，原應注意該路段行車速度限制為時速四十公里，
竟疏未注意而以時速七十公里之速度行駛，適有被害人張絮涵騎
乘機車同向在前，被告遂鳴按喇叭驅趕前方之被害人意欲超車，
被害人將機車偏右避讓而駛入邊線外緣不平路面，因後輪左偏打
滑而人車向左傾倒，被告未注意前車動向及二車併行間隔，於超
車時將被害人頭部捲入其所駕駛大客車之右後輪，被害人因而顱
腦挫裂創經送醫不治死亡（被害人業務過失致人於死罪部分，業
經判處罪刑確定）。被告於肇事時聽見右後方有輾壓異物爆裂聲
響，復經由照後鏡確認肇事，已有肇事致人死傷之預見，竟另行
本於逃逸之未必故意，將所駕駛之大客車駛離現場，嗣經目擊者
郭水波駕車追及要求被告處理，被告見已無從迴避始迴轉至現場
善後等情。因認被告涉犯刑法第一百八十五條之四駕駛動力交通
工具肇事，致人死亡而逃逸罪嫌。惟經審理結果，不能證明被告
犯罪，因而撤銷第一審關於肇事逃逸部分之判決，改判諭知被告
該部分無罪，固非無見。
惟查：(一)、依法應於審判期日調查之證據雖已調查，而其內容未
明瞭者，即與未經調查無異，如遽行判決，仍屬應於審判期日調
查之證據而未予調查，尚不得遽對被告為有利或不利之認定。原
判決為被告無罪之諭知，係以依肇事現場VCD 所攝錄之影像，顯
見被告於甫肇事後，雖因感覺到其大客車車身有壓過東西而向後
查看，並將大客車靠邊至幾乎停止，但其自始至終均未起身查看
，且大客車右側緊鄰路樹，右照後鏡視野遭路樹之枝葉遮蔽，顯
然無法看到被害人人車倒地之狀況；另該路段係微向右之彎路，
自左照後鏡亦不可能看到正後方現場情況，……被告應係認為其
並無肇事而駛離，尚難認其主觀上對於肇事之事實有所認識（原
判決理由欄四、(二)），為其論斷之主要依據之一。然檢察官上訴
意旨指稱：依肇事現場照片所顯現之情形，肇事現場四周空曠，
並無視野遭遮蔽之情形，原審就上情未詳予調查釐清，即逕為有
利於被告之論斷，有應於審判期日調查之證據而未予調查之違法
等語。而稽諸九十三年度偵字第一二一四號卷第三十六頁、九十
二年度相字第一八二七號卷第十一至十三頁所附之現場照片，是
否顯現離肇事現場有相當距離方有路樹，且肇事現場前方路段僅
係微彎，是否並不影響被告自車輛照後鏡檢視其後方之情形？又
原判決說明被告駕車輾過被害人頭部後，即檢視車輛右照後鏡凝
視三秒，並將車速降低靠右（原判決第四頁第二十四至二十五行
）等情。苟屬無訛，則被告於肇事後立即自照後鏡檢視後方，能
否遽認其未能發現其車輛後方被害人及機車倒地之情形，尚非全
無疑義，仍待調查釐清論述說明。而上情與本件事實如何及如何
為法律之適用攸關，自應詳予調查研求論述說明。乃原審就上情
未詳予調查釐清，復未說明上情何以不能為不利於被告認定之理
由，逕依憑上開非無疑義之理由，即遽為有利於被告之論斷，致
檢察官上訴得執上情據以指摘，其查證未盡且理由欠備，遽行判
決，尚嫌速斷，其審理猶有未盡。(二)、無罪之判決，依刑事訴訟
法第三百零八條之規定，亦應記載其理由，故對於被告被訴之犯
罪事實及卷內其不利之證據資料，如何不足以證明被告犯罪或其
行為不罰，均應詳述其理由，否則即有判決不載理由之違背法令
。(1)、被告於警詢中供稱：「當時我駕駛營業大客沿中港路慢車
道行駛（台中往沙鹿方向），在我前方約二十至三十公尺有一部
機車騎在慢車道中間，我見狀鳴按喇叭一聲，該騎士即靠右，離
我間隔約一公尺，我發現可以超越該機車時，該車突然滑倒，人
並往慢車道滑出，就在瞬間，我感覺到車子有壓過東西的聲音…
…」（九十二年度相字第一八二七號卷第十七頁背面）等情。苟
屬無訛，則是否得謂被告係認其無肇事而駛離現場，尚非全無疑
義，仍待調查釐清論述說明。而上情與本件事實如何及如何為法
律之適用攸關，自應詳予調查研求論述說明。乃原審就上情未詳
予調查釐清，復未說明何以不能為不利於被告認定之理由，致檢
察官上訴意旨得執上情據以指稱：被告為自後超越騎乘機車在前
之被害人，而先以超速駕駛並鳴按喇叭之方式，不斷自後追趕、
逼近被害人之機車，且未等待騎乘機車在前之被害人允讓，即不
當拉近二車之距離，致被害人緊急偏右閃避而發生本件車禍等情
，為原審更審前九十七年度交上更(一)字第一九四號刑事判決，就
被告業務過失致人於死部分判決確定所認定之事實，而被告並自
承於肇事時感覺及聽到其車輛有輾壓過異物之爆裂聲響，則依一
般常理判斷，被告顯知悉其車輛有輾壓到倒地之被害人或機車，
乃被告竟未停車處理而將車輛駛離肇事現場，其顯有肇事逃逸之
犯意。乃原判決竟為被告無罪之諭知，其採證認事於法有違等情
，其查證未盡且理由欠備，遽行判決，難昭折服。(2)、第一審判
決認定被告有肇事逃逸犯行，係以被告於超車過程中輾過被害人
，並感覺到大客車之震動及聽到聲響，且於向後查看後，於十時
十三分十秒將大客車靠邊，幾乎停止（此有錄影光碟內容可查）
，卻未下車隨即起行，被告為職業司機，其既明知慢車道甚為狹
窄，復未留充分空間予被害人行駛，且明知有異狀，復不下車查
看，應係心存僥倖，試圖逃脫責任，此以被告被機車騎士追上並
告知肇事後，臉上並無何驚訝之表情，且再經追至之汽車司機告
知時，仍未急於回到現場，反再超過一個交岔路口後始迴回現場
（摩托車司機告知時約為十時十四分，回到現場時為十時十八分
以後），足見被告確有明知肇事仍不願負責之心態，其未對被害
人進行救護即離開現場，顯有逃逸之犯意（第一審判決第五頁第
八至十六行）等情，是否屬實，其與被告是否有檢察官所指肇事
逃逸之犯行攸關，自應詳予調查釐清論述說明。乃原審就上情未
詳予調查研求，復未說明第一審上開論述說明各情，何以不能為
不利於被告認定之理由，其查證未盡且理由欠備，遽行判決，尚
有未合。檢察官上訴意旨指摘原判決不當，尚非全無理由。應將
原判決撤銷，發回原審法院更為審判。
據上論結，應依刑事訴訟法第三百九十七條、第四百零一條，判
決如主文。
中    華    民    國  九十九  年   十二   月   三十   日
                      最高法院刑事第一庭
                          審判長法官  董  明  霈  
                                法官  林  茂  雄  
                                法官  張  清  埤  
                                法官  張  祺  祥  
                                法官  韓  金  秀  
本件正本證明與原本無異
                                      書  記  官  
中    華    民    國  一○○  年    一    月    六    日
                                                       s

司法院資訊處製作；財團法人民間司法改革基金會備份。
